【裁判字號】    99,訴緝,20
【裁判日期】    990531
【裁判案由】    偽造有價證券等
【裁判全文】
臺灣臺南地方法院刑事判決              99年度訴緝字第20號
公  訴  人  臺灣臺南地方法院檢察署檢察官
被      告  丙○○
指定辯護人  本院公設辯護人  甲○○
上列被告因偽造有價證券等案件，經檢察官提起公訴（92年度偵
字第11017號、第11239號），本院判決如下：
    主  文
丙○○共同意圖供行使之用，而偽造有價證券，處有期徒刑貳年
，緩刑伍年，並應向台新國際商業銀行股份有限公司支付新臺幣
拾陸萬元之損害賠償（給付方式如下：自民國九十九年六月十日
起至民國一０二年一月十日止，分三十二期，按月於每月十日給
付新臺幣伍仟元）。附表編號一所示本票內關於偽造之「乙○○
」署押壹枚、附表編號二、三所示私文書上偽造之「乙○○」署
押共貳枚，均沒收。
    事  實
一、丙○○與乙○○係夫妻關係，詎丙○○與其老闆林亞黎為順
    利向銀行貸款以購買自小客車使用，竟意圖供行使之用及為
    自己不法之所有，而與林亞黎（由檢察官另案偵辦）共同基
    於偽造有價證券、行使偽造私文書及詐欺取財之犯意聯絡，
    於民國91年8 月23日某時許，丙○○未徵得乙○○之同意，
    即分別在其與乙○○位於臺南縣官田鄉三結義15之19號住處
    、臺南縣官田鄉○○區○○路19號乙○○擔任股東之岩采公
    司內，竊得乙○○所有之國民身分證1 張及印章1 枚（竊盜
    部分未經乙○○告訴）後，旋持至位於臺南縣新營市○○路
    549 之1 號之「順益汽車新營所」（下稱順益車行）與林亞
    黎會合以辦理汽車貸款之對保手續，並向台新國際商業銀行
    股份有限公司（下稱台新銀行）對保人員黃海菱出示乙○○
    之國民身分證，佯稱林亞黎即為乙○○本人，即由丙○○自
    為發票人簽發如附表編號一所示之本票1 紙，再由林亞黎冒
    用乙○○之名義，於上開本票發票人欄上偽簽「乙○○」之
    署押1 枚，及盜蓋竊得之「乙○○」印章3 次，致留有「乙
    ○○」印文3 枚，以表示上開本票係由丙○○、乙○○為共
    同發票人，而偽造乙○○為共同發票人之本票1 紙。林亞黎
    復接續於附表編號二、三所示文書之連帶借款人簽名欄、保
    證人簽名蓋章欄上，各偽簽「乙○○」之署押1 枚，在保證
    人簽名蓋章欄上盜蓋「乙○○」印章，致留有「乙○○」印
    文1 枚，以表示乙○○同意擔任連帶借款人、貸款保證人，
    而偽造具有私文書性質之車輛動產抵押契約書、台新銀行汽
    車貸款申請書暨客戶基本資料表各1 份後，即將上開附表一
    至三所示偽造之本票、私文書交付黃海菱而行使之，致使台
    新銀行承辦人員黃海菱陷於錯誤，以為林亞黎即為乙○○，
    而貸與新臺幣（下同）76萬元予丙○○，足生損害於乙○○
    及台新銀行對於貸款審核之正確性。嗣因丙○○無法繳付貸
    款，經台新銀行通知乙○○後，始悉上情。
二、案經乙○○及台新銀行訴由臺灣臺南地方法院檢察署檢察官
    偵查起訴。
    理  由
壹、程序方面：
    按現行刑事訴訟法為保障被告之反對詰問權，排除具有虛偽
    危險性之傳聞證據，以求實體真實之發見，於該法第159 條
    第1 項明定被告以外之人於審判外之言詞或書面陳述，除法
    律有規定者外，不得作為證據。而刑事訴訟法第159 條之1
    至159 條之4 為傳聞法則之例外規定，被告以外之人於審判
    外之陳述，雖不符前4 條之規定，但經當事人於審判程序同
    意作為證據，法院審酌該言詞陳述或書面陳述作成時之情況
    ，認為適當者，亦得為證據；當事人、代理人或辯護人於法
    院調查證據時，知有第159 條第1 項不得為證據之情形，而
    未於言詞辯論終結前聲明異議者，視為有前項之同意，刑事
    訴訟法第159 條之5 定有明文。查本判決所引用之供述證據
    ，業據檢察官、被告及辯護人於準備程序時均不爭執證據能
    力，迄至言詞辯論終結前，亦未主張有刑事訴訟法第159 條
    第1 項不得為證據之情形，本院審酌該等證據作成時之情狀
    ，並無違法或不當等情形，認為以之作為本案之證據亦屬適
    當，依上開規定，自具有證據能力。另其餘非供述證據亦均
    經法定程序取得，無不得為證據之情形，自均有證據能力。
貳、實體方面：
一、上開事實，業據被告丙○○於警詢、本院審理中坦承不諱（
    見偵卷(一)第26-28 頁、偵卷(二)第16-17 、49-50 、56頁、本
    院卷(一)第46頁、本院卷(三)第20-21 、58頁），核與證人即告
    訴人乙○○於警詢時證稱：伊從未同意被告和林亞黎用伊之
    名義買車，被告擅自竊取伊放在家中之國民身分證去辦貸款
    ，汽車貸款申請書暨客戶基本資料表、本票、及車輛動產抵
    押契約書上之「乙○○」署名和蓋章均非伊所為者等語（見
    偵卷(一)第3 、13、28頁、偵卷(二)第49頁）、證人黃海菱於警
    詢時證稱：91年8 月23日被告與伊約在順益車行簽約，有關
    汽車貸款申請書暨客戶基本資料表、汽車貸款撥款委託書、
    本票及車輛動產抵押契約書都是當天由被告與自稱「乙○○
    」之男子親自簽名及蓋章，其有問該名男子是否是乙○○，
    對方說是，被告亦稱那人是她先生等語（見偵卷(一)第12-13
    頁、偵卷(二)第48-49 頁）、證人即順益車行業務員洪承斌警
    詢時證稱：對保當日，有核對被告及乙○○之證件，但因男
    生的相片是十幾年前的相片，當時林亞黎長髮，但乙○○的
    照片是短髮，黃海菱有問林亞黎是否是乙○○，被告他們說
    是，才辦理對保，乙○○的名字也是林亞黎簽的等語（見偵
    卷(二)第47-4 8、56-57 頁）大致相符，復有車輛動產抵押契
    約書、台新銀行汽車貸款撥款/ 動支申請暨委託書、台新銀
    行汽車貸款申請書暨客戶基本資料表、本票影本各1 份在卷
    可稽（見偵卷(一)第16-20 頁），足見被告自白與事實相符，
    應可採信。從而，本件事證明確，被告犯行堪予認定。
二、論罪科刑部分：
(一)、按行為後法律有變更者，適用行為時之法律。但行為後之法
    律有利於行為人者，適用最有利於行為人之法律，刑法第2
    條第1 項定有明文。再按行為後法律有變更者，應將行為時
    之法律與裁判時之法律比較適用最有利於行為人之法律；又
    新舊刑法關於刑之規定，雖同採從輕主義，惟比較時仍應就
    罪刑有關之共犯、未遂犯、連續犯、牽連犯以及累犯加重、
    自首減輕、暨其他法定加減原因、與加減比例等一切情形，
    綜其全部之結果，而為比較，再適用有利於行為人之法律處
    斷，而不得一部割裂分別適用不同之新舊法（最高法院24年
    上字第4634號、29年上字第964 號判例意旨、95年第8 次刑
    事庭會議決議參照）。本件被告行為後，94年2 月2 日修正
    之刑法業已於95年7 月1 日施行，本案論罪科刑所適用之刑
    法法律有所變更，茲詳述如下：
１、被告行為後，刑法第28條關於共同正犯之規定，已由原規定
    「2 人以上共同實施犯罪之行為者，皆為正犯」，修正為「
    2 人以上共同實行犯罪之行為者，皆為正犯」，即將舊法之
    「實施」修正為「實行」。原「實施」之概念，包含陰謀、
    預備、著手及實行等階段之行為，修正後僅共同實行犯罪行
    為始成立共同正犯。是新法共同正犯之範圍已有限縮，排除
    陰謀犯、預備犯之共同正犯。新舊法就共同正犯之範圍既因
    此而有變動，自屬犯罪後法律有變更，而非僅屬純文字修正
    ，應有新舊法比較適用之問題（最高法院96年度台上字第93
    4 號判決意旨參照）。本件被告與林亞黎係基於共同犯罪之
    意思，而參與犯罪構成要件行為，不論依新、舊法規定，均
    構成共同正犯，新法並非較有利於被告2 人，則依「從舊從
    輕」原則，應適用修正前刑法第28條之規定處斷。
２、修正後刑法第33條第5 款規定：「罰金：新臺幣1,000 元以
    上，以百元計算之」，修正前之刑法同條款則規定：「罰金
    ：1 元以上」（計算結果為「新臺幣30元」），故依修正後
    之規定，刑法第201 條第1 項、第339 條第1 項法定刑中有
    關罰金刑之下限已經提高。是比較新、舊法之結果，以修正
    前之規定較為有利於被告。
３、再修正後刑法第55條業已刪除關於牽連犯之規定。本件被告
    所犯偽造有價證券、行使偽造私文書及詐欺取財各罪間，有
    方法、目的之牽連關係，依修正前即行為時之刑法規定，應
    從一重之偽造有價證券罪處斷，惟修正後之刑法既已刪除牽
    連犯之規定，則所犯之罪應依數罪併罰之規定分論併罰，比
    較新、舊法之規定，修正後刑法之規定並非較有利於被告，
    應依行為時之法律即修正前刑法第55條牽連犯之規定，從一
    重處斷。
４、本院綜合比較結果，認本件論罪科刑所適用之刑法法律，以
    適用行為時之修正前刑法第28條、第33條第5 款、第55條後
    段，對被告較為有利，爰依刑法第2 條第1 項前段，適用行
    為時即修正前刑法規定論處。
(二)、查本票為票據法第1 條所稱之票據，具有流通性質，可自由
    交換、轉換，而占有該票據即可行使票面之權利，自屬有價
    證券。又按行使偽造有價證券，以取得票面價值之對價，固
    不另論詐欺罪，但如以偽造之有價證券供作擔保或作為新債
    清償而借款，則其借款行為，乃行使有價證券以外之另一行
    為，其間有方法結果關係，應論以詐欺罪之牽連犯（最高法
    院88年台上字第4136號判決意旨參照）。本件被告為取信告
    訴人台新銀行，以他人署押之方式偽造告訴人乙○○為共同
    發票人後，持向台新銀行作為借款之擔保，是被告偽造共同
    發票人之目的，顯係供作擔保，而非取得票面價值之對價。
    是核被告所為，係犯刑法第201 條第1 項之偽造有價證券罪
    、第216 條、第210 條之行使偽造私文書罪及第339 條第1
    項之詐欺取財罪。被告行使偽造有價證券之低度行為應為偽
    造之高度行為所吸收，而偽造「乙○○」之署押，為上開偽
    造有價證券之部分行為；又偽造私文書之低度行為，應為行
    使偽造私文書之高度行為所吸收，均不另論罪。被告就上開
    犯行間，與林亞黎有犯意聯絡與行為分擔，為共同正犯。被
    告所犯偽造有價證券罪、行使偽造私文書罪及詐欺取財罪間
    ，有方法、目的之牽連關係，應依修正前刑法第55條後段之
    規定，從一重之偽造有價證券罪處斷。是公訴人認被告所犯
    偽造有價證券罪及行使偽造私文書罪，應予分論併罰，容有
    誤會，併此敘明。又公訴人雖僅就被告偽造有價證券及行使
    偽造私文書之犯行提起公訴，然檢察官就犯罪事實一部起訴
    者，其效力及於全部，被告向台新銀行詐得借款之事實，雖
    未記載在起訴書之犯罪事實欄內，然與前揭偽造有價證券、
    行使偽造私文書部分，具有牽連犯之裁判上一罪關係，本院
    自應併予審理。
(三)、再偽造有價證券罪之法定最低刑為3 年以上有期徒刑，考其
    立法意旨在維護市場秩序，保障交易信用，然本案被告在附
    表編號一所示之本票發票人欄上簽立乙○○名字，並偽造「
    乙○○」名義為共同發票人之本票1 紙，係為擔保借款之用
    ，被告一時思慮不周，以致誤蹈法網，且被告事後已與告訴
    人乙○○、台新銀行達成和解，對市場交易秩序未造成實害
    ，有調解筆錄1 份在卷可考（見本院卷(三)第47頁），本院認
    若處被告法定最低度刑責，仍嫌過重，客觀上足以引起一般
    之同情，爰依刑法第59條規定，酌減輕其刑。茲審酌被告犯
    罪之動機、目的、手段、所生之危害、未對告訴人造成重大
    損害，且業與告訴人達成和解、犯後並知坦承犯行，態度尚
    稱良好，並兼衡其前科素行、智識程度、生活狀況等一切情
    狀，因認檢察官具體求處有期徒刑3 年3 月，毋寧過重，爰
    量處如主文所示之刑。末查，被告前均未曾因故意犯罪受有
    期徒刑以上刑之宣告，有臺灣高等法院被告前案紀錄表在卷
    可參，被告因一時失慮，致罹刑章，且已與告訴人達成民事
    和解，有本院99年度司南簡調字第588 號調解筆錄1 份在卷
    可按（見本院卷(三)第47頁），被告經此偵、審程序，當知所
    警惕而無再犯之虞，本院認前開對被告宣告之刑以暫不執行
    為適當，併予宣告緩刑5 年。另本院參酌上開調解筆錄所載
    條件，認於被告緩刑期間課予按期還款之負擔，應屬適當，
    爰併諭知被告應履行如主文所示之條件，以啟自新。又被告
    犯罪雖在新法施行前，新法施行後，緩刑之宣告，應適用修
    正後刑法之規定，併此敘明（最高法院95年第8 次刑事庭會
    議決議參照）。
(四)、又附表編號一所示本票之發票人欄偽造之「乙○○」署押1
    枚，即以「乙○○」名義為共同發票人部分，依刑法第205
    條之規定，併予宣告沒收；而於附表編號二所示之連帶借款
    人欄、附表編號三所示之保證人簽名蓋章欄上偽造之「乙○
    ○」署押各1 枚，依刑法第219 條之規定，沒收之。至於附
    表編號一所示本票上，被告自任共同發票人部分，係屬真正
    ，自不得予以宣告沒收（最高法院84年台上字第1550號判例
    意旨參照）；另被告於附表編號一、三之「偽造、盜用之署
    押及印文欄」所示盜蓋之印文共4 枚，因係盜用他人真正印
    章所蓋之印文，並非偽造印章之印文，不在刑法第219 條應
    予沒收之列（最高法院48年台上字第113 號判例意旨參照）
    ，故亦不併予宣告沒收，附此敘明。
(五)、前開被告應向告訴人台新銀行支付16萬元之損害賠償部分，
    依刑法第74條第4 項之規定，得為民事強制執行名義。此外
    ，倘被告未遵循本院所諭知如主文所示緩刑期間之負擔，情
    節重大者，檢察官尚得依刑事訴訟法第476 條、刑法第75條
    之1第1項第4 款之規定，聲請撤銷本案緩刑之宣告，併予敘
    明。
據上論斷，應依刑事訴訟法第299條第1項前段、刑法第2條第1項
前段、刑法第28條（修正前）、刑法第201 條第1 項、第216 條
、第210 條、第339 條第1 項、第55條後段（修正前）、第74條
第1 項、第2 項第3 款、同法第205 條、同法第219 條，刑法施
行法第1條之1，判決如主文。
本案經檢察官丁○○到庭執行職務。
中    華    民    國    99    年    5     月    31    日
                  刑事第八庭  審判長法  官  洪士傑
                                    法  官  林臻嫺
                                    法  官  蘇碧珠
以上正本證明與原本無異。
如不服本判決應於收受本判後10日內向本院提出上訴書狀，並應
敘述具體理由。其未敘述上訴理由者，應於上訴期間屆滿後20日
內向本院補提理由書狀（均須按他造當事人之人數附繕本）「切
勿逕送上級法院」。
                                    書記官  許哲萍
中    華    民    國    99    年    5    月     31    日
附錄本案論罪科刑法條全文
中華民國刑法第201條：
意圖供行使之用，而偽造、變造公債票、公司股票或其他有價證
券者，處3 年以上10年以下有期徒刑，得併科3 千元以下罰金。
行使偽造、變造之公債票、公司股票或其他有價證券，或意圖供
行使之用，而收集或交付於人者，處 1 年以上 7 年以下有期徒
刑，得併科 3 千元以下罰金。
中華民國刑法第210條：
偽造、變造私文書，足以生損害於公眾或他人者，處5 年以下有
期徒刑。
中華民國刑法第216條：
行使第 210 條至第 215 條之文書者，依偽造、變造文書或登載
不實事項或使登載不實事項之規定處斷。
中華民國刑法第339條：
意圖為自己或第三人不法之所有，以詐術使人將本人或第三人之
物交付者，處 5 年以下有期徒刑、拘役或科或併科 1 千元以下
罰金。
以前項方法得財產上不法之利益或使第三人得之者，亦同。
前二項之未遂犯罰之。
附表：
┌──┬────────────┬────┬─────────┐
│編號│  有價證券、文件之名稱  │  欄位  │偽造、盜蓋之署押及│
│    │                        │        │印文              │
├──┼────────────┼────┼─────────┤
│    │票面金額76萬元、發票日期│發票人欄│偽造「乙○○」之署│
│ 一 │91年8月23日之本票1紙    │        │押1枚、盜蓋之郭福 │
│    │                        │        │生印文3枚         │
├──┼────────────┼────┼─────────┤
│ 二 │車輛動產抵押契約書1紙   │連帶借款│偽造「乙○○」之署│
│    │                        │人簽名欄│押1枚             │
├──┼────────────┼────┼─────────┤
│ 三 │台新國際商業銀行汽車貸款│保證人簽│偽造「乙○○」之署│
│    │申請書暨客戶基本資料表1 │名蓋章欄│押1枚、盜蓋之「郭 │
│    │份                      │        │福生」印文1枚     │
└──┴────────────┴────┴─────────┘

司法院資訊處製作；財團法人民間司法改革基金會備份。
